【裁判字號】    94,上易,930
【裁判日期】    950503
【裁判案由】    確認抵押債權不存在
【裁判全文】
臺灣高等法院民事判決                 94年度上易字第930號
上  訴  人  甲○○
訴訟代理人  張瑞釗律師
複代理人    林照雄律師
被上訴人    乙○○
                        樓
訴訟代理人  丙○○
上列當事人間確認抵押債權不存在事件，上訴人對於中華民國94
年10月7日臺灣臺北地方法院94年度訴字第2969號第一審判決提
起上訴，經本院於95年4月19日言詞辯論終結，判決如下：
    主  文
上訴駁回。
第二審訴訟費用由上訴人負擔。
    事實及理由
一、上訴人主張：坐落台北市○○路○段355巷11弄4號2樓建物及
    其基地（即台北市○○區○○段1小段182地號土地應有部分
    10000分之735，以下合稱系爭不動產）為上訴人所有。77年
    11月中旬上訴人之妻游鳳英以系爭不動產委託訴外人黃福財
    代書向銀行辦理抵押借款，上訴人自無向被上訴人借款而設
    定債權額新台幣（下同）800, 000元抵押權（以下稱系爭抵
    押權）之情事，上訴人既未曾向被上訴人借款800,000元或
    為該借款之連帶保證人，亦未以系爭不動產作為訴外人黃福
    財向被上訴人借款80 0, 000元之擔保，惟被上訴人竟以原
    法院以94年度拍字第52號拍賣抵押物裁定為執行名義聲請原
    法院以94年度執字第17 005號強制執行系爭不動產。上訴人
    從未見過被上訴人及訴外人黃福財，不可能向其等借款，亦
    不可能提供系爭不動產為被上訴人辦理抵押權設定登記，被
    上訴人竟持該強制執行裁定，以上訴人積欠其800,000元未
    還為理由聲請拍賣抵押物，上訴人自有即受確認判決之法律
    上利益等情。爰依強制執行法第14條第2項規定提起債務人
    異議之訴，求為確認被上訴人與上訴人間就原法院94年度執
    字第17005號案件拍賣抵押物強制執行事件之執行名義所示
    系爭不動產抵押權設定登記之抵押債權不存在；原法院民事
    執行處94年度執字第17 005號拍賣抵押物強制執行事件，就
    系爭不動產所為強制執行程序應予撤銷之判決（原審為上訴
    人敗訴之判決，上訴人聲明不服）。並上訴聲明：(一)原判決
    廢棄。(二)確認被上訴人與上訴人間就原法院94年度執字第
    17005號案件拍賣抵押物強制執行事件之執行名義所示系爭
    不動產抵押權設定登記之抵押債權不存在；原法院民事執行
    處94年度執字第17005號拍賣抵押物強制執行事件，就系爭
    不動產所為強制執行程序應予撤銷。
二、被上訴人則以：本件係訴外人黃福財和上訴人之妻游鳳英向
    被上訴人借款800,000元，而以系爭不動產設定系爭抵押權
    ，當時之所有權人係訴外人游鳳英，其後所有權移轉登記予
    上訴人等語，資為抗辯。並答辯聲明：上訴駁回。
三、上訴人主張其為系爭不動產之所有權人，被上訴人持原法院
    94年度拍字第52號拍賣抵押物民事裁定聲請強制執行，經原
    法院以94年度執字第17005號案件就系爭不動產囑託查封登
    記之事實，業據提出土地及建物登記謄本、原法院民事執行
    處囑託查封登記書影本、原法院94年度拍字第52號民事裁定
    等件為證，並為被上訴人所不爭執，上訴人主張之此部分事
    實堪信為真實。上訴人又主張77年11月中旬上訴人之妻游鳳
    英以系爭不動產委託訴外人黃福財代書向銀行辦理抵押借款
    ，上訴人自無向被上訴人借款向而設定系爭抵押權之情事云
    云，惟為被上訴人所否認，並以前詞置辯。故本件兩造之爭
    點在於：系爭抵押權是否為上訴人提供作為向被上訴人借款
    之擔保而設定？如否，被上訴人是否得實行系爭抵押權？系
    爭抵押權所擔保之債權是否存在？系爭強制執行程序應否撤
    銷。茲分述之。
四、系爭抵押權是否為上訴人提供作為向被上訴人借款之擔保而
    設定？如否，被上訴人是否得實行系爭抵押權？
  (一)按不動產所有人設定抵押權後，得將不動產讓與他人。但其
    抵押權不因此而受影響，民法第867條有明文之規定。
  (二)經查，系爭抵押權是於77年11月28日設定登記，設定義務人
    為游鳳英，權利人為被上訴人，連帶義務人為游鳳英及上訴
    人，權利價值為債權額800, 000元，存續期間為77年11月25
    日至78年1月24日。而系爭不動產為游鳳英於67年5月5日以
    買賣取得所有權，嗣於78年8月23日因夫妻聯合財產更名而
    移轉登記為上訴人所有，此有土地及建物登記謄本在卷可稽
    。故系爭抵押權是在上訴人受讓系爭不動產所有權前，由原
    所有權人游鳳英所提供予債權人即被上訴人而設定，此觀之
    證人游鳳英證稱：「我一開始就看報紙找黃福財向銀行貸款
    ，我把所有權狀、印章、身分證交給黃福財，……過幾天之
    後，黃福財通知我過去，要我在借據上簽名，說這樣子我才
    有辦法拿到錢，……我簽完借據後就走了，我沒有拿到錢。
    過幾天，我想為什麼我沒有拿到錢，所以我又去找黃福財，
    但黃福財說他已拿去設定抵押，錢已拿去使用，我沒有拿到
    錢，我有請黃福財去塗銷抵押，但他說他沒有辦法。」等語
    （見本院卷第73、74頁）即明。且經本院調取系爭抵押權登
    記申請案原卷內，亦附有游鳳英之印鑑證明，足證系爭抵押
    權確實是由系爭不動產當時之所有權人游鳳英所提供作為借
    款之擔保而設定。
  (三)系爭不動產所有人游鳳英於設定系爭抵押權後，將系爭不動
    產讓與上訴人，依民法第867條規定，系爭抵押權不因此而
    受影響，則縱使系爭抵押權並非上訴人提供作為向被上訴人
    借款之擔保而設定，系爭抵押權亦不因此而受影響。被上訴
    人於債權已屆清償期，而未受清償時，自得依民法第873條
    第一項規定聲請法院拍賣系爭不動產。
五、系爭抵押權所擔保之債權是否存在？系爭強制執行程序應否
    撤銷？
  (一)查被上訴人聲請法院准予拍賣不動產所提出之債權證明文件
    為訴外人黃福財所書立之借據，依該借據記載，除載明借款
    人為訴外人黃福財外，並載明：「向被上訴人『借得』新台
    幣捌拾萬元整，並開立票據合庫東門支庫帳號五五七二－九
    面額八十萬元之支票，及提供游鳳英坐落於台北市○○路○
    段三三五巷十一弄四號二樓房屋一棟為擔保。」等文字，證
    人游鳳英亦證稱其有在該借據上保證人欄簽名等語，堪認該
    借據為真正，且被上訴人依該借據訴請黃福財、游鳳英連帶
    給付八十萬元，借款亦經本院判決「游鳳英於被上訴人對黃
    福財在下列範圍內之財產強制執行無效果時，應給付被上訴
    人新台幣捌拾萬元，及自民國九十三年一月六日起至清償日
    止，按年息百分之五計算之利息。」確定在案，有本院九十
    三年度上易字第五八一號民事判決影本在卷可稽，足證系爭
    抵押權所擔保之債權存在。上訴人主張系爭抵押權所擔保之
    債權不存在，依民事訴訟法第277條規定，應就此有利於己
    之事實負舉證之責任，惟上訴人迄未舉證證明，其此部分之
    主張自無可採。
  (二)次查被上訴人因向訴外人黃福財強制執行無效果後，始就訴
    外人游鳳英提供之系爭不動產實行抵押權之事實，有被上訴
    人提出之債權憑證影本乙紙在卷可稽，是被上訴人為行使抵
    押權而持原法院本院94年度拍字第52號民事裁定聲請就系爭
    不動產強制執行，洵屬有據，上訴人請求撤銷原法院94年度
    執字第17005號拍賣抵押物強制執行事件，就系爭不動產所
    為強制執行程序，為無理由。
六、綜上所述，上訴人主張其未向被上訴人借款，亦未設定系爭
    抵押權予被上訴人，系爭抵押權所擔保之債權不存在，並無
    可採。從而上訴人請求確認被上訴人與上訴人間就原法院94
    年度執字第17005號案件拍賣抵押物強制執行事件之執行名
    義所示不動產抵押權設定登記之抵押債權不存在；及撤銷原
    法院民事執行處94年度執字第17005號拍賣抵押物強制執行
    事件，就系爭不動產所為強制執行程序，即無理由，應予駁
    回。原審為上訴人敗訴之判決，並無違誤。上訴意旨指摘原
    判決不當，求予廢棄改判，為無理由，應予駁回。
七、因本案事證已臻明確，兩造其餘主張陳述及所提之證據，均
    毋庸再予審酌，附此敘明。
八、據上論結，本件上訴為無理由，爰判決如主文。
中    華    民    國    95    年    5     月    3     日
                  民事第十二庭審判長法  官  張宗權
                                    法  官  陳忠行
                                    法  官  蕭艿菁
正本係照原本作成。
不得上訴。
中    華    民    國    95    年    5    月     4     日
                                    書記官  王秀雲


司法院資訊處製作；財團法人民間司法改革基金會備份。
